臺灣彰化地方法院刑事判決
110年度易字第935號
公  訴  人  臺灣彰化地方檢察署檢察官
被      告  曾玉燕



辯  謢  人  陳姿君律師
上列被告因詐欺等案件，經檢察官提起公訴（110年度偵字第308
5號），被告於本院準備程序中就被訴事實為有罪之陳述，經本
院合議庭裁定由受命法官獨任進行簡式審判程序，判決如下：
    主  文
曾玉燕犯如附表二所示之罪，各處如附表二主文欄所示之刑。應
執行有期徒刑貳年。緩刑伍年。
未扣案之犯罪所得合計新臺幣伍佰陸拾陸萬參佰元沒收，於全部
或一部不能沒收或不宜執行沒收時，追徵其價額。
    事  實
一、曾玉燕明知其於民國106年間，已因陸續積欠鉅額合會債務
    而陷於無支付能力狀態，仍於106年2月20日前某時許，以其
    彰化縣○○市○○○路000巷00號住處為召集地，召集47個會份之
    合會並擔任會首，其明知曾國安並未同意參與該合會，亦未
    同意出借其名義參與該合會，於召集合會之初，在合會名冊
    上虛列人頭會員曾國安，並利用會員間彼此不熟識之機會，
    召集陳秀專、徐聰文、王淑英、林瓊遙、黃寶猜、謝德雄、
    李慶淵、吳張金月、陳血、何寶鑾、何絹、鄭麗月、黃萬材
    、彭滿妹、李紅娥、林瓊良、吳雨柔、王來富、邱宥榛、江
    寧儀（會員編號與會員名義、參加會數、死會或活會，詳如
    附表一所示）等會員，合會期間自106年2月20日至109年12
    月20日止，約定每會每月繳交新台幣（下同）1萬元合會金
    ，採內標制（即得標之死會會員每月繳交1萬元固定金額之
    會款，未得標之活會會員則按月繳交以1萬元扣除該次得標
    利息後之金額為合會金），底標為500元，由會員口頭向曾
    玉燕告知投標金額，經曾玉燕比較投標金額高低後，每次以
    投標金額最高者得標，再由曾玉燕向會員按標金收取合會金
    並交予得標會員。詎曾玉燕意圖為自己不法所有之詐欺取財
    犯意，利用會員間彼此並非熟識或互不相識，會員無暇親自
    參與競標，而認有機可乘，竟於附表二所示冒標期日，將不
    實之得標金額與得標會員名稱通知其他活會會員，使活會會
    員誤認各該次開標係由曾玉燕所說的會員得標而陷於錯誤，
    致活會會員將扣除當期利息後之合會金交予曾玉燕，曾玉燕
    以此等方式，向活會會員詐得如附表二所示28次合會金並挪
    為己用（冒標時間、標金金額、詐取之合會金，詳如附表二
    所載）。迨109年8月20日開標前，曾玉燕即向活會會員表示
    要結束上揭合會，經活會會員陳秀專、王淑英、林瓊遙、黃
    寶猜、李慶淵、吳張金月、陳血、何絹、鄭麗月、黃萬材、
    彭滿妹、李紅娥、林瓊良彼此查證後始悉受騙，並報警查悉
    上情。
二、案經陳秀專、王淑英、林瓊遙、黃寶猜、李慶淵、吳張金月
    、陳血、何絹、鄭麗月、黃萬材、彭滿妹、李紅娥、林瓊良
    等訴由彰化縣警察局彰化分局報告臺灣彰化地方檢察署檢察
    官偵查起訴。
    理  由
一、按除被告所犯為死刑、無期徒刑、最輕本刑為3 年以上有期
    徒刑之罪或高等法院管轄第一審案件者外，於第一次審判期
    日前之準備程序進行中，被告先就被訴事實為有罪之陳述時
    ，審判長得告知被告簡式審判程序之旨，並聽取當事人、代
    理人、辯護人及輔佐人之意見後，裁定進行簡式審判程序，
    刑事訴訟法第273 條之1 第1 項定有明文。經核本件被告所
    犯係死刑、無期徒刑、最輕本刑為3 年以上有期徒刑以外之
    罪，其於準備程序中就被訴之事實為有罪陳述，經法官告知
    簡式審判程序之旨，並聽取公訴人、被告及辯護人之意見後
    ，本院合議庭依刑事訴訟法第273 條之1 第1 項規定，裁定
    由受命法官獨任進行簡式審判程序，合先敘明。
二、上揭犯罪事實，業據被告曾玉燕於偵查及本院審理時均坦承
    不諱，核與證人徐聰文、何寶鑾、鄭麗月、吳雨柔、王來富
    、邱宥榛、江寧儀及被告之弟曾國安等於偵查中之證述情節
    相符，且有告訴人陳秀專、王淑英、林瓊遙、黃寶猜、李慶
    淵、吳張金月、陳血、何絹、鄭麗月、黃萬材、彭滿妹、李
    紅娥、林瓊良等於偵查中證述內容相符，復有蔡秀有提供之
    該合會標金紀錄單為證，足認被告前揭任意性自白與事實相
    符。本案事證明確，被告犯行均堪認定，應依法論科。
三、論罪科刑：
  ㈠核被告曾玉燕所為，均係犯刑法第339 條第1 項之詐欺取財
    罪。
  ㈡被告如附表二所示28次冒用會員名義佯稱得標之行為，其各
    次冒標之時間均屬獨立可分，所冒用之會員名義亦有不同，
    堪認被告每次冒標行為乃基於另行起意之詐欺取財犯意而為
    ，即附表二所示28次詐欺取財犯行，乃犯意各別，行為互殊
    ，應予分論併罰。
  ㈢爰審酌被告利用互助會會員對其信賴，且會員間彼此間不認
    識或不熟識之機會，未依循正當途徑取得所需，竟冒用其他
    會員名義佯稱得標，詐取活會會員繳交之會款，復侵占得標
    會員之部分會款，所為應予非難，惟考量其犯後自始坦承犯
    行，兼衡其犯罪之動機、目的、手段、詐得金額，及其自陳
　　國小畢業之智識程度，目前為送報員，月收入約2萬至3萬元
    等經濟不佳之生活情形，分別量處如附表二「主文」欄及主
    文所示之刑，並定其應執行之刑。
四、被告未曾因犯罪受有期徒刑之宣告，有臺灣高等法院被告前
    案紀錄表在卷可憑，經本案之偵審教訓，應知警惕而無再犯
    之虞，被告與告訴人陳秀專、邱宥榛、鄭麗月、李慶淵、李
    致玲、黄寶猜、謝德雄、林瓊良、李紅娥、彭滿妹，何絹、
    黃萬材、陳血、吳張金月、林瓊瑤及王淑英等人達成調解，
    當場給付新臺幣拾貳萬元或肆拾捌萬元，上揭告訴人陳秀專
    等均同意予被告緩刑，有本院調解筆錄15分在卷可查。本院
    考量告訴人意見及告訴人希望所受財產損失可以儘速受到補
    償，因認被告所宣告之刑以暫不執行為當，姑予被告緩刑5 
    年。　　
五、沒收：
  ㈠按犯罪所得，屬於犯罪行為人者，沒收之。前2 項之沒收，
    於全部或一部不能沒收或不宜執行沒收時，追徵其價額。犯
    罪所得已實際合法發還被害人者，不予宣告沒收或追徵；刑
    法第38條之1 第1 項前段、第3 項、第5 項分別定有明文。
    又按刑法第38條之1 第5 項所謂實際合法發還，指因犯罪而
    生民事或公法請求權已經被實現、履行之情形而言，不以發
    還扣押物予原權利人為限，其他如財產犯罪，行為人已依和
    解條件履行賠償損害之情形，亦屬之。是以，犯罪所得一旦
    已實際發還或賠償被害人者，法院自無再予宣告沒收或追徵
    之必要；倘若行為人雖與被害人達成民事賠償和解，惟實際
    上並未將民事賠償和解金額給付被害人，或犯罪所得高於民
    事賠償和解金額者，法院對於未給付之和解金額或犯罪所得
    扣除和解金額之差額部分等未實際賠償之犯罪所得，自仍應
    諭知沒收或追徵（最高法院109年度台上字第531號判決意  
    旨參照）。次按民間互助會已標取會款者（即一般所稱之死
    會），於標取會款後不問何人得標，至完會止，本有向會首
    按時交付會款（含標息）之義務，會首冒標會款時，除對於
    活會會員有冒標施詐（即佯稱某某人得標），使活會會員陷
    於錯誤，誤認係被冒標之人得標而交付會款，成立詐欺取財
    罪外，對於已標取會款之會員，因按時繳付會款本為其標取
    會款後之義務，並無施詐或使其陷於錯誤可言，自無成立詐
    欺罪之餘地，是已標取會款之會員對於嗣後會首之冒標會款
    ，不能認係詐欺之被害人。因此，本案被告藉冒標手法所詐
    取者，應僅限於得標當期尚屬活會會員繳納之會款，尚不及
    於死會會員所繳納之會款，而以當期活會會員所繳交之會款
    ，始為被告於當次開標所詐得之款項，至於死會會員所繳交
    之當次會款，則應循民事途徑解決，不能認係被告詐欺所得
    。
  ㈡被告如附表二編號1 至28所示詐欺取財犯行所詐得之活會會
    款共計0000000元，為其犯罪所得，惟被告業與告訴人陳秀
    專、邱宥榛、鄭麗月、李慶淵、李致玲、黄寶猜、謝德雄、
    林瓊良、李紅娥、彭滿妹，何絹、黃萬材、陳血、吳張金月
    、林瓊瑤及王淑英等人達成調解，且當場給付金額達新臺幣
    参佰捌拾肆萬元，尚有伍佰陸拾伍萬柒仟元（9500300元-38
    4000元＝5660300元），尚未扣案，且未實際合法發還或賠償
    各該被害人，宣告沒收亦無過苛，自應依刑法第38條之1 第
    1 項前段規定宣告沒收，並依同條第3 項規定諭知於全部或
    一部不能沒收或不宜執行沒收時，追徵其價額。
據上論斷，應依刑事訴訟法第273 條之1 第1 項、第299 條第1
項前段，刑法第339條第1項、第38條之1第1項、第51條第1項第5
款、第74條第1項第1款，判決如主文。
本案經檢察官朱健福提起公訴，檢察官吳皓偉到庭執行職。
中　　華　　民　　國　　111 　年　　9 　　月　 　12 　日
                  刑事第五庭        法  官  鮑慧忠
以上正本證明與原本無異。
如不服本判決應於收受判決後20日內，向本院提出上訴書狀，並
應敘述具體理由。其未敘述上訴理由者，應於上訴期間屆滿後20
日內向本院補提理由書(均須按他造當事人之人數附繕本)「切勿
逕送上級法院」。
告訴人或被害人對於判決如有不服具備理由請求檢察官上訴者，
其上訴期間之計算係以檢察官收受判決正本之日期為準。
中　　華　　民　　國　　111 　年　　9 　　月　　12　　日
                                    書記官  羅婉嘉
附錄本案論罪科刑法條全文：
中華民國刑法第339條
意圖為自己或第三人不法之所有，以詐術使人將本人或第三人之
物交付者，處5年以下有期徒刑、拘役或科或併科50萬元以下罰
金。
以前項方法得財產上不法之利益或使第三人得之者，亦同。
前二項之未遂犯罰之。

附表一：
編號 合會員 參加會數（會員編號、名稱） 是否得標  1 曾玉燕 1（1號）     會首  2 陳秀專 2（2、3號） 均活會  3 徐聰文 3（國城，4、5、6號） 均死會  4 王淑英 2（7、47號）   均活會  5 林瓊遙 1（8號）   活會  6 黃寶猜 1（9號）   活會  7  謝德雄 5（10-14號，謝德雄、賴素貞、賴美如）   均活會  8 李慶淵 3（15、16、46號，李慶淵、李玫玲）   均活會  9  吳張金月 4（17至20號，綽號思嘉）   均活會  10 陳血 3（21-23號、楊美倫）  死會1個、活會2個  11 何寶鑾 1（24號）   死會  12 何絹 2（25、42號）   均活會  13  鄭麗月 3（26-28號，麗敏、阮敏晃）  死會2個、活會1個  14 黃萬材 1（29號）   活會  15 彭滿妹 1（30號，李益旺）   活會  16 李紅娥 1（31號）   活會  17 林瓊良 5（34-37號、45號，林瓊良、阮麗方、阮貞燕、阮玫錡）   活會5個  18 吳雨柔 2（32、33號） 2會均死會  19 王來富 1（38號）   死會  20 邱宥榛 2（39、40號） 死會（107年6月標到）、活會各1個  21 曾國安 1（41號，曾玉燕冒用）  死會  22 江寧儀 2（43、44號） 均死會（106年11月20日、107年標到）  合計  死會15個（其中1個為曾玉燕冒用曾國安名義參加合會），活會32個 

　　　　
　　　　　　　　　　　　　　　　　　　　　　　　　　　　
附表二；
編    號 時        間 犯 罪  手 段 犯罪所得 主           文    1 106年3月20日 冒標金額1000元（剩活會45個） 414000元 曾玉燕犯詐欺取財罪，處有期徒刑捌月。    2 106年5月20日 冒標金額900元（剩活會44個） 405000元 曾玉燕犯詐欺取財罪，處有期徒刑捌月。    3 106年7月20日 冒標金額800元（剩活會43個） 395600元 曾玉燕犯詐欺取財罪，處有期徒刑柒月    4 106年8月20日 冒標金額900元（剩活會43個） 391300元 曾玉燕犯詐欺取財罪，處有期徒刑柒月。    5 106年9月20日 冒標金額800元（剩活會43個） 395600元 曾玉燕犯詐欺取財罪，處有期徒刑柒月。    6 106年10月20日 冒標金額800元（剩活會43個） 395600元 曾玉燕犯詐欺取財罪，處有期徒刑柒月。    7 106年12月20日 冒標金額800元（剩活會42個） 386400元 曾玉燕犯詐欺取財罪，處有期徒刑柒月。    8 107年2月20日 冒標金額800元（剩活會41個） 377200元 曾玉燕犯詐欺取財罪，處有期徒刑柒月。    9 107年4月20日 冒標金額800元（剩活會40個）  368000元 曾玉燕犯詐欺取財罪，處有期徒刑柒月。   10 107年5月20日 冒標金額700元（剩活會40個） 372000元 曾玉燕犯詐欺取財罪，處有期徒刑柒月。   11 107年10月20日 冒標金額800元（剩活會36個） 331200元 曾玉燕犯詐欺取財罪，處有期徒刑柒月。   12 107年11月20日 冒標金額900元（剩活會36個） 337600元 曾玉燕犯詐欺取財罪，處有期徒刑柒月。   13 107年12月20日 冒標金額800元（剩活會36個） 331200元 曾玉燕犯詐欺取財罪，處有期徒刑柒月。   14 108年1月20日 冒標金額800元 （剩活會36個） 331200元 曾玉燕犯詐欺取財罪，處有期徒刑柒月   15 108年3月20日 冒標金額700元（ 剩活會35個） 325500元 曾玉燕犯詐欺取財罪，處有期徒刑柒月。   16 108年4月20日 冒標金額700元（剩活會35個） 325500元 曾玉燕犯詐欺取財罪，處有期徒刑柒月。   17 108年6月20日 冒標金額700元（剩活會34個） 316200元 曾玉燕犯詐欺取財罪，處有期徒刑柒月。   18 108年8月20日 冒標金額700元（剩活會33個） 306900元 曾玉燕犯詐欺取財罪，處有期徒刑柒月。   19 108年9月20日 冒標金額800元（剩活會33個） 303600元 曾玉燕犯詐欺取財罪，處有期徒刑柒月。   20 108年10月20日 冒標金額900元（剩活會33個） 300300元 曾玉燕犯詐欺取財罪，處有期徒刑柒月。   21 108年11月20日 冒標金額700元（剩活會33個） 306900元 曾玉燕犯詐欺取財罪，處有期徒刑柒月。   22 108年12月20日 冒標金額800元（剩活會33個） 327600元 曾玉燕犯詐欺取財罪，處有期徒刑柒月。   23 109年1月20日 冒標金額900元（剩活會33個） 300300元 曾玉燕犯詐欺取財罪，處有期徒刑柒月。   24 109年2月20日 冒標金額800元（剩活會33個） 303600元 曾玉燕犯詐欺取財罪，處有期徒刑柒月。   25 109年4月20日 冒標金額1000元（剩活會32個） 288000元 曾玉燕犯詐欺取財罪，處有期徒刑柒月。   26 109年5月20日 冒標金額1000元（剩活會32個） 288000元 曾玉燕犯詐欺取財罪，處有期徒刑柒月。   27 109年6月20日 冒標金額1000元（剩活會32個） 288000元 曾玉燕犯詐欺取財罪，處有期徒刑柒月。   28  109年7月20日 冒標金額1000元（剩活會32個，死會15個，倒會）  288000元 曾玉燕犯詐欺取財罪，處有期徒刑柒月。